【裁判字號】    89,重上,296
【裁判日期】    891211
【裁判案由】    拆屋還地
【裁判全文】
臺灣高等法院民事判決                          八十九年度重上字第二九六號
      上  訴  人  丁○○
                  甲○○
                  丙○○
                  戊○○
                  乙○○
      共      同
      訴訟代理人  王勝彥  律師
      上  訴  人  國產實業建設股份有限公司  設台北市○○路一三九號五樓
      法定代理人  林嘉政      .
      訴訟代理人  沈明達  律師
右當事人間請求拆屋還地事件，兩造對於中華民國八十九年五月九日臺灣臺北地方法
院八十七年重訴字第一三六二號第一審判決均提起上訴，本院判決如左：
      主      文
原判決關於命上訴人丁○○、甲○○、丙○○、戊○○、乙○○等拆除地上建物並返
還土地與上訴人國產實業建設股份有限公司部分及該部分假執行之宣告暨訴訟費用之
裁判均廢棄。
右廢棄部分國產實業建設股份有限公司在第一審之訴及其假執行之聲請均駁回。
國產實業建設股份有限公司之上訴駁回。
第一、二審訴訟費用均由上訴人國產實業建設股份有限公司負擔 。
      事      實
甲、上訴人丁○○、甲○○、丙○○、戊○○、乙○○（以下略稱丁○○等五人）部
    分：
一、聲明：如主文所示。
二、陳述：除引用原判決所載相同者予以引用外，補稱：
  (一)重測前之四０四之七八地號土地係由四０四之五地號土地分割轉載而來，原審誤
    為四０四之五與四０四之七八號土地無關，實有違誤。
  (二)伊於原審提出之台灣高等法院檢察署（以下略稱高檢署）建築物平面圖，基地租
    賃契約。及台北市二十六支郵局第七五三號存證信函，可知四０四之五號土地重
    測後為金華段二小段第九三號土地，益可顯示重測前四０七之一號（重測後之四
    八、四八之五號）與四０四之五號土地相緊鄰關係。
  (三)依系爭建物平面圖及系爭建物登記謄本所示，舊台北市大安區十二甲四０四之五
    號土地與同十二甲四０七之一號土地是相緊鄰，而土地租賃合同之標的範圍，包
    括重測之四六、四八之五號土地，地政機關已將被證二之系爭建物謄本更正坐落
    地號加入四六地號，證實土地租賃合同其上四０四之五號土地，立約時之真意即
    為新地號土地，真實無訛。
三、證據：除引用在原審之立證方法外，另提出：上證一土地登記謄本一份及本院八
    十九年度上字第五０二號民事判決書一份為證。
乙、上訴人國產實業建設股份有限公司（以下略稱國產公司）方面：
一、聲明：
  (一)原判決不利於上訴人部分廢棄。
  (二)右廢棄部分被上訴人應將台北市○○區○○段二小段四八之五號土地上如原判決
    附圖所示甲部分面積五三‧一六平方公尺及丁部分面積八‧五三平方公尺之地上
    建物拆除，將土地返還上訴人。
  (三)駁回對造上訴。
二、陳述：除與原判決所載相同者予以引用外，補稱：
  (一)對造提出之土地租賃合同上「周罩」之印文與系爭房屋之使用執照四三使字第四
    九五號案卷所附之「土地使用權證明書」上「周罩」之印文並不相符。
  (二)對造所提出上開「土地使用權證明」影本係四十三年申請建造時所偽造，因發現
    周罩已於四十二年死亡，遂將之３字塗改為２，應不足採為證據。
  (三)原審引用最高法院八十五年年台上字第一０七０號判例及七十九年度第二次民事
    庭會議，遽認公業管理人之出租行為可不經共有人全體同意，有適用法規錯誤之
    情事。
三、證據：引用原審之立證方法。
      理      由
一、上訴人國產公司起訴主張，坐落台北市○○區○○段二小段第四八之五地號、第
    四六地號之土地為伊所有，對造所分別共有之台北市○○街七十五巷二十七號之
    房屋無權占用上開土地，自應將該房屋拆除並將房屋之基地交還伊等情；上訴人
    丁○○等五人則以，系爭土地為原所有人即祭祀公業周元榮出租予其等之被繼承
    人周松，目的係以承租人自行建築系爭房屋而使用，而其等為被繼承人周松之繼
    承人，概括承受被繼承人權利義務，故其等係基於租賃之法律關係，有權占有系
    爭土地，又祭祀公業周元榮出售系爭時，未依土地法第一百零四條第一項、第二
    項規定通知優先購買權人之伊等五人，對造與杜春宗之買賣契約應屬無效，且對
    造明知地上已有建物，再向杜春宗惡意買受，即無信賴登記原則之適用，況未有
    土地法第一百零三條之法定原因，不能終止租約等語，資為抗辯。原審判令上訴
    人丁○○等五人應將如原判決附圖所示乙、丙部分之地上建物拆除，將該土地返
    還上訴人國產公司，並駁回國產公司就甲、丁部分之請求，兩造各就其敗訴部分
    分別提起上訴。
二、上訴人國產公司主張坐落台北市○○區○○段二小段第四八之五號及四六號之土
    地為其所有，上訴人丁○○等五人所共有之台北市○○街七十五巷二十七號房屋
    其土地如原判決附圖所示甲、乙、丙、丁部分之面積等事實，業據其土地及建物
    登記簿謄本為憑，並經原法院履勘現場，囑託台北市大安地政事務所派員會同測
    量，製有勘驗筆錄及複丈成果圖附卷可稽。又上訴人丁○○等五人所有之台北市
    ○○街七十五巷二十七號房屋係繼承周松而來，亦有其所提出之建物登記簿謄本
    可考，上開事實，互為兩造所不爭執，自堪相信。
三、上訴人國產公司雖主張上訴人丁○○等五人之系爭房屋無權占用其土地，惟為上
    訴人丁○○等五人所否認，並辯稱：系爭土地由原所有權人祭祀公業周元榮出租
    與周松，周松係以承租人自行建築系爭房屋而使用為其目的，伊等係周松之繼承
    人，概括承受被繼承人之權利義務，伊等係基於租賃之法律關係有權占有系爭土
    地等語。並提出土地租賃合同及租金收據多張為證（見原審重訴卷第二十三頁、
    八十九頁、九十一頁、一五七頁至一七二頁）。依舉證分配之原則，上訴人丁○
    ○等五人應就其所主張之租賃關係存在之事實負舉證責任。經查：該等土地租賃
    合同、租金收據等固為上訴人國產公司所否認。惟查系爭租賃合同訂定日期為民
    國四十二年十月一日，租金收據則為自四十九年至六十年六月十三日等，迄今均
    已逾二十年至四十餘年不等，業經原審勘驗後將原本發還紀錄在卷（見原審重訴
    卷五十五頁），該等文件顯均係陳年舊物，對其真正之舉證確有困難，惟法院非
    不得依經驗法則，並斟酌全辯論意旨，判斷其真偽，凡此，最高法院七十一年度
    台上字第二七四八號、七十二年度台上字第三一一二號、八十三年度台上字第二
    二四七號及八十五年度台上字第一八三七號判決亦採相同之見解可資參酌。查上
    開土地租賃合同明載訂約日期係四十二年十月一日，出租人係祭祀公業周元榮管
    理人周罩，承租人為周松、周春池，出租土地係台北市大安十二甲四０七之一、
    四０四之五地號內土地，該四０七之一號土地係重測後之台北市○○區○○段二
    小段四八地號，嗣分割再增加四八之一至四八之五地號（見原審重訴卷一一一、
    一一六、一一七頁）；而四０四之五地號於六十年十二月二十四日再分割出四０
    四之七八地（見本院卷丁○○７上訴理由所附上證一號土地謄本），四０四
    之七八地號係重測後之台北市○○區○○段二小段四六地號（見原審重訴卷第三
    十六頁、四十五頁），均有各該土地登記簿謄本可考。系爭土地即台北市大安區
    ○○○段四０七之一及四０四之五號土地之舊登記謄本，皆登載祭祀公業周元榮
    管理人「周罩」於四十二年十二月二日死亡，故上訴人丁○○等五人辯稱周罩於
    合同訂立當時是祭祀公業周元榮管理人應屬可採。復查系爭房屋之使用執照即四
    三使字第四九五號（建造執照一四三營字第六六號）案卷所附之四十二年十一月
    十日「土地使用權證明書」，其上管理人亦為「周罩」，有原審調閱台北市政府
    工務局建築管理處四三營字第六六號建照執照相關資料無他影印土地使用權證書
    附卷可考。而該「土地使用權證明書」既經建築管理機關審查後准予申領建造執
    照，系爭房屋憑該土地使用權證明書而建造完成後經主管機關核發建造執照及使
    用執照，建築房屋並非短時間可完成，不可能隱密偷偷為之，但該祭祀公業派下
    員並無反對建築之表示，再參以祭祀公業周元榮之派下員自該土地出租時起歷經
    數十年亦未曾為反對之表示，在常情上應推定上開土地租賃合同及土地使用權證
    明書均為真正。上訴人國產公司雖稱對造所提出該土地使用權證明」係四十三年
    申請建造時所偽造，因發現周罩已於四十二年死亡，始將之３字塗改為２字云
    云，惟因事隔數十年，字跡之查考已有相當之困難，但參之上訴人丁○○等之被
    繼承人周松若有意偽造，當可重新製作，當無遽將３改為２之必要，益見該項使
    用權證明書確係周罩所為，且數十年來均無派下員出面爭執，可見上訴人國產公
    司所為偽造之主張難以採信。而上訴人丁○○等五人所辯租約之存在應堪相信。
四、上訴人國產公司固主張，祭祀公業管理人出租公業土地，依土地法第三十四條之
    一或民法第八百二十八條規定，應得派下員之同意，被告未能舉證派下員同意之
    事實，是該租約對原告不生效力云云。惟祭祀公業管理人依習慣就公業財產得為
    保存、利用及改良行為，而出租行為屬利用行為，該管理人自非不得為之（參見
    台灣民事習慣調查報告第七三三頁、七三五頁) ，最高法院八十一年度台上字第
    二九九九號及八十八年度台上字第七五六號判決亦持相同見解，而管理人出租公
    業財產權係管理人本於民事習慣而來之權限，毋須特別之委任，該祭祀公業又無
    規約就管理人作何限制，上訴人引用民法第三百三十四條之規定並為上開主張謂
    須得派下員全體同意或特別授權始可為之，尚有誤解。況系爭租賃契約訂立後，
    祭祀公業之派下員均未為反對之表示，該物於八十一年十二月二十一日為建物所
    有權第一次登記，有建物登記簿謄本在卷可稽，其間經登記機關公告，復無人異
    議，自建造完成迄今，派下員未有反對之表示，已如前述，可見周罩確有代表祭
    祀公業周元榮出租土地之權限，是益可認定上訴人丁○○等五人所提出之基地租
    賃合同形式與內容之真正，而為有效成立之認定。彼等嗣因繼承而概括承受周松
    與祭祀公業周元榮間之土地租賃關係應可採信。
五、查系爭建物之基地於八十一年十二月二十一日第一次保存登記時，雖僅載為大安
    區○○段○○段四八─五號土地（見原審卷三十七頁），嗣於八十八年六月一日
    已更正變更為同金華段二小段四六及四八─五兩地號，有該建物登記謄本為憑（
    見原重訴卷二０三頁，而該四六地號係由重測前四０四之五地號而來，四八之五
    地號判決重測前之四０七之一地號而來，均如前述（見理由三），依「土地租賃
    合同」所載，當時周松所承租之基地為上開四０七之一及四０四之五號二筆土地
    內共七十坪（見原審重訴卷第八九頁），而原附圖甲、乙、丙、丁所占面積依序
    為五三‧一六平方公尺、五‧一四平方公尺、六五‧七三平方公尺、八‧五三平
    方公尺，共計一三二‧五六平方公尺即約四十坪（132.56×0.3025＝40.0994 ）
    ，顯係在租約範圍內。又按出租人於租賃物交付後，縱將其所有權讓與第三人，
    其租賃契約，對於受讓人仍繼續存在，民法第四百二十五條第一項定有明文。為
    保護承租人，貫徹民法第四百二十五條之立法目的，該條所稱「第三人」，應包
    括更行受讓所有權之「第三人」在內。本件第三人杜春宗於八十七年一月二十日
    自祭祀公業周元榮受讓系爭四八之五土地，上訴國產公司於八十七年二月七日自
    杜春宗受讓系爭土地，此有卷附之土地登記簿謄本可稽，並為其所不爭執，可信
    為真實。則上訴人國產公司自杜春宗受讓系爭四八之五土地所有權時，就該地號
    土地當然與上訴人丁○○等五人發生租賃關係，無須另立租賃契約。
六、上訴人國產公司另主張，按司法院三十二年院字第二四七九號解釋，以房屋存在
    為租賃期限，自該房屋存在逾二十年者，依民法第四百四十九條第一項、第四百
    五十條第一項之規定，其租賃關係於二十年屆滿時消滅。如二十年屆滿後，已依
    民法第四百五十一條視為以不定期限繼續契約者，出租人亦得隨時終止契約。縱
    對造提出之土地租賃合同為真正，依該租賃契約第三條之約定，如乙方（對造之
    被繼承人）拖欠六個月以上租金，甲方（伊之前手）即有終止租約權，不以土地
    法第一百條及民法第四百四十條規定始得終止之，茲對造拖欠租金達四十四年，
    伊已為終止租約之表示，兩造間就系爭土地已無租賃關係之存在云云。但查，租
    賃期限屆滿後，承租人仍為租賃物之使用收益，而出租人不即表示反對之意思者
    ，視為以不定期限繼續契約，民法第四百五十一條定有明文。又按定期租賃契約
    期滿後得變為不定期租賃者，在出租人方面係以有無即表示反對之意思為條件，
    而非以有無收取使用收益之代價為條件，故苟無即表示反對之意思而未為使用收
    益代價之收取，其條件仍為成就，苟已即為反對之意思而為使用收益代價之收取
    ，其條件仍為不成就，最高法院著有四十七年台上字第一八二０號判例可資參照
    。本件上訴人國產公司之前手即祭祀公業周元榮與周春池、上訴人丁○○等五人
    之被繼承人周松於四十二年十月一日訂立系爭租約，約定租期為十年，租期屆滿
    後，承租人仍占用系爭四八之五地號土地，上訴國產公司並未舉證其前手曾於系
    爭租約租期屆滿時即為反對之意思表示，依上開判例意旨，應認系民脂民膏土地
    租賃契約於租期屆滿後已變為不定期租賃。而按不定期之房屋租賃，承租人積欠
    租金，除擔保金抵償外達二個月以上時，依土地法第一百條第三款之規定，出租
    人固得收回房屋，惟該條款所謂因承租人積欠租金之事由收回房屋，應仍依民法
    第四百四十條第一項規定，對於支付租金遲延之承租人，定相當期限催告其支付
    ，承租人於其期限內不為支付者，始得終止租賃契約。在租賃契約得為終止前，
    尚難謂出租人有收回房屋請求權存在，最高法院著有四十二年台上字第一一八六
    號判例參照。本件上訴人國產公司雖主張上訴人丁○○等五人已積欠租金四十餘
    年，故主張租約已經終止，惟其並未主張或證明其於為租約之意思表示前曾定相
    當期限催告給付所欠之租金，徵諸上開判例之見解，系爭租約尚未經合法終止，
    故其主張伊已合法終止系爭租約，上訴人丁○○等五人無權占有系爭四八之五地
    號土地云云，亦無可採。
七、至重測前之四０四之五號土地，依土地登記謄本所載，雖其中另部分已成為重測
    後之九三地號並依地籍圖謄本所載與重測後四六地號是否遙相對，其正確與否乃
    地政機關對地籍管理之問題，並不影響本案判決之結果，併此敘明。
八、綜上所述，上訴人國產公司訴請上訴人丁○○等五人拆屋還地自非有理，原審判
    令就其所示乙、丙部分應予拆屋交地部分並假執行之宣告應非正當，上訴人丁○
    ○等五人據以指摘為上訴有理由，應為如主文第一、二項所示之諭知，至駁回上
    訴人國產公司就原判決附圖所示甲、丁部分則無不合，上訴人國產公司之上訴為
    無理由，應予駁回。
據上論結：本件國產公司之上訴為無理由，丁○○等五人之上訴為有理由，依民事訴
訟法第四百四十九條第一項、第四百五十條、第七十八條，判決如主文。
中      華      民      國    八十九    年     十二     月     十一     日
                                民事第七庭
                                    審判長法  官  張  耀  彩
                                          法  官  侯  東  昇
                                          法  官  陳  玉  完
右正本係照原本作成。
如不服本判決，應於收受送達後二十日內向本院提出上訴書狀，其未表明上訴理由者
，應於提出上訴後二十日內向本院補提理由書狀（均須按他造當事人之人數附繕本）
上訴時應提出委任律師或具有律師資格之人之委任狀；委任有律師資格者，另應附具
律師及格證書及釋明委任人與受任人有民事訴訟法第四百六十六條之一第一項但書或
第二項（詳附註）所定關係之釋明文書影本。
中      華      民      國    八十九    年     十二     月     十四     日
                                          書記官  李  卓  英
附註：
民事訴訟法第四百六十六條之一（第一項、第二項）：
對於第二審判決上訴，上訴人應委任律師為訴訟代理人。但上訴人或其法定代理人具
有律師資格者，不在此限。
上訴人之配偶、三親等內之血親、二親等內之姻親，或上訴人為法人、中央或地方機
關時，其所屬專任人員具有律師資格並經法院認為適當者，亦得為第三審訴訟代理人
。


司法院資訊處製作；財團法人民間司法改革基金會備份。
